ACORDAO-COMPLETO-2405271

ACÓRDÃO 6858/2020 ATA 20/2020 - PRIMEIRA CÂMARA

VISTOS, relatados e discutidos estes autos que tratam de atos inicial e de alterações de aposentadoria emitidos no âmbito do Núcleo Estadual do Ministério da Saúde no Estado da Paraíba em favor das Sras. Jandilene da Silva Messiades e Maria da Guia Henrique Araújo,
ACORDAM os Ministros do Tribunal de Contas da União, reunidos em sessão da Primeira Câmara, ante as razões expostas pelo Relator e com fundamento nos arts. 71, incisos III e IX, da Constituição Federal, 1º, inciso V, 39, inciso II, e 45 da Lei 8.443/1992 e 262, § 2º, do RITCU, em:
9.1. considerar legais os atos inicial e de alteração de aposentadoria emitidos em favor da Sra. Jandilene da Silva Messiades (XXX.941.574-XX) , determinando-se o correspondente registro;
9.2. considerar ilegal o ato de alteração de aposentadoria de interesse da Sra. Maria da Guia Henrique Araújo (XXX.728.354-XX) , negando-lhe o registro correspondente;
9.3. dispensar a devolução dos valores indevidamente recebidos de boa-fé pela interessada que teve o ato considerado ilegal, nos termos do Enunciado 106 da Súmula de Jurisprudência desta Corte;
9.4. determinar ao Núcleo Estadual do Ministério da Saúde no Estado da Paraíba que adote as seguintes providências:
9.4.1. faça cessar, no prazo de 15 (quinze) dias, contado a partir da ciência desta deliberação, os pagamentos decorrentes do ato impugnado, sob pena de responsabilidade solidária da autoridade administrativa omissa, consoante disposto nos arts. 71, inciso IX, da Constituição Federal e 262 do Regimento Interno desta Corte;
9.4.2. dê ciência, no prazo de 15 (quinze) dias, do inteiro teor desta deliberação à interessada, alertando-a de que o efeito suspensivo proveniente da interposição de eventuais recursos, caso esses não sejam providos, não a exime da devolução dos valores percebidos indevidamente após a respectiva notificação;
9.4.3. encaminhe ao Tribunal, no prazo de 15 (quinze) dias, contados da ciência da decisão, documento apto a comprovar que a interessada teve conhecimento do presente acórdão;
9.5. autorizar à SEFIP que:
9.5.1. oriente o órgão jurisdicionado no sentido de que poderá ser editado novo ato de aposentadoria em favor da interessada, desde que escoimado da irregularidade verificada nos presentes autos, o qual deverá ser submetido a novo julgamento por esta Corte de Contas, nos termos do art. 262, § 2º, do RITCU;
9.5.2. monitore o cumprimento das determinações constantes do subitem 9.4 acima, representando ao Tribunal em caso de não atendimento;
9.6. dê-se ciência do teor desta deliberação às interessadas e ao órgão jurisdicionado.

Atos de concessão de aposentadoria emitidos no âmbito do Núcleo Estadual do Ministério da Saúde no Estado da Paraíba para fins de registro

Primeira Câmara

Núcleo Estadual do Ministério da Saúde no Estado da Paraíba.

3. Interessados/Responsáveis:
3.1. Interessados: Jandilene da Silva Messiades (XXX.941.574-XX); Jandilene da Silva Messiades (XXX.941.574-XX); Maria da Guia Henrique Araújo (XXX.728.354-XX).

13.1. Ministros presentes: Walton Alencar Rodrigues (Presidente), Benjamin Zymler (Relator), Bruno Dantas e Vital do Rêgo.
13.2. Ministros-Substitutos presentes: Augusto Sherman Cavalcanti e Weder de Oliveira.

BENJAMIN ZYMLER

Adoto como relatório o parecer da unidade técnica, cujos termos são os seguintes:
"INTRODUÇÃO
1.	Trata-se de atos de concessão de aposentadoria de Jandilene da Silva Messiades (inicial e alteração) e Maria da Guia Henrique Araújo (alteração) , ex-servidoras do Núcleo Estadual do Ministério da Saúde no Estado da Paraíba - NEMS/PB.
2.	Os atos foram submetidos, para fim de registro, à apreciação do Tribunal de Contas da União (TCU) , de acordo com o art. 71, inciso III, da Constituição Federal. O cadastramento e a disponibilização ao TCU ocorreram por intermédio do Sistema de Apreciação e Registro de Atos de Admissão e Concessões, na forma dos arts. 2º, caput e incisos I a VI, e 4º, caput, da Instrução Normativa-TCU 78/2018.
HISTÓRICO
3.	Inicialmente, com o objetivo de sanear o processo, esta Unidade Técnica propôs diligência ao órgão de origem (peça 2) solicitando documentos/esclarecimentos relativos aos tempos de serviços discriminados como tempo obtido por meio de justificação oficial e tempo insalubre nos atos de aposentadoria em exame.
4.	O NEMS/PB atendeu a diligência por meio da documentação apresentada à peça 3.
5.	Em seguida, ainda com vistas ao saneamento do processo e para assegurar a oportunidade do uso das garantias constitucionais do contraditório e da ampla defesa a Maria da Guia Henrique Araújo, a Sefip encaminhou-lhe oitiva (peça 6) para que se manifestasse em relação ao recebimento da rubrica PCCS, transformada em DPNI e que depois resultou na parcela Diferença Individual, configurando aplicação indevida do art. 30 da Lei 12.998/2014.
6.	A interessada tomou ciência da oitiva (peça 7) e encaminhou resposta à peça 9.
EXAME TÉCNICO
Das constatações
7.	Da análise dos atos Sisac, constatou-se a averbação de tempo insalubre (2 anos e 8 dias) no ato de Maria da Guia Henrique Araújo e tempo obtido por justificação judicial (1 ano, 10 meses e 20 dias) no ato de Jandilene da Silva Messiades, que, na realidade, é também tempo insalubre.
8.	 Do exame da ficha financeira extraída do Siape (peça 10) , verificou-se nos proventos de Maria da Guia Henrique Araújo o pagamento da rubrica "82898 DIFERENCA INDIVIDUAL L.12998", no valor de R$ 677,21, alusiva ao PCCS, cujo pagamento é considerado irregular pelo TCU.
Da diligência
9.	Em atendimento à diligência (peça 3) , o NEMS/PB encaminhou a documentação relativa às ex-servidoras.
10.	Da referida documentação, consta no mapa de tempo de serviço de Jandilene da Silva Messiades (peça 3, p. 6-10) a informação de averbação de tempo insalubre, laborado no período de 20/7/1981 a 11/12/1990, por intermédio do Mandado de Segurança 2003.82.01.00675-0. Referido MS tramitou na 4ª Vara da Justiça Federal da Paraíba, com decisão transitada em julgado favorável à ex-servidora. Essa mesma informação de averbação de tempo insalubre também consta nas certidões de tempo de contribuição emitidas pelo INSS (peça 3, p. 23-26) .
11.	O NEMS/PB também encaminhou o mapa de tempo de serviço de Maria da Guia Henrique Araújo (peça 3, p. 41-46) , no qual consta a informação de averbação de tempo convertido no período trabalhado de 1º/11/1980 a 11/12/1990, bem como certidões de tempo de serviço emitidas pelo INSS (peça 3, p. 47-51) . Ressalte-se que referida averbação foi concedida com amparo no MS 2000.82.00.3931-5 (peça 3, p. 58-66) , que tramitou na 2ª Vara da Justiça Federal da Paraíba, com decisão transitada em julgado favorável à ex-servidora.
Do tempo de serviço obtido por meio de justificação judicial/tempo insalubre
12.	Sobre o tempo obtido por meio de justificação judicial, verificou-se que se trata, na realidade, de tempo insalubre prestado pelas interessadas sob o regime celetista em período anterior à Lei 8.112/1990 e amparado por decisões judiciais transitadas em julgado, na Justiça Federal da Paraíba, conforme citado nos dois itens precedentes.
13.	O cômputo de tempo de serviço insalubre anterior à vigência da Lei 8.112/1990 está conforme o entendimento estabelecido no Acórdão 2008/2006-TCU-Plenário, de relatoria do Ministro Walton Alencar Rodrigues. Por meio do referido Acórdão, esta Corte de Contas firmou o entendimento de que o servidor público que exerceu, como celetista, no serviço público, atividades insalubres, penosas ou perigosas, no período anterior à vigência da Lei 8.112/1990, tem direito à contagem especial de tempo de serviço para efeito de aposentadoria; todavia, para o período posterior ao advento da Lei 8.112/1990, é necessária a regulamentação do art. 40, § 4º, da Constituição Federal, que definirá os critérios e requisitos para a respectiva aposentadoria. 
14.	Portanto, nos atos aqui examinados, o cômputo do tempo de serviço insalubre das ex-servidoras Jandilene da Silva Messiades e Maria da Guia Henrique Araújo não representa óbice ao julgamento dos respectivos atos pela legalidade, pois as inativas eram celetistas e o período considerado no cálculo é anterior à vigência da Lei 8.112/1990, além de estarem amparados por decisões judiciais transitadas em julgado.
Da oitiva de Maria da Guia Henrique Araújo
15.	Em resposta à oitiva (peça 9) , a interessada alegou, em resumo, que:
	a) não existe a alegada inconsistência, pois a rubrica PCCS, denominada depois de DPNI e, posteriormente, de DI, tem origem judicial, porquanto se incorporou à sua folha de pagamento via da Reclamação Trabalhista n. 1376/89, proposta perante a 4ª Vara do Tribunal Regional do Trabalho da 13ª Região - TRT/13, em João Pessoa (PB) , pelo Sindicato dos Trabalhadores Federais em Saúde e Previdência do Estado da Paraíba - SINDSPREV/PB;
	b) a exclusão da citada rubrica de seus proventos implica ofensa ao princípio da segurança jurídica e do direito adquirido;
	c) já ocorreu a decadência administrativa, prevista no art. 54 da Lei 9.784/1999.
16.	A argumentação apresentada pela ex-servidora não merece prosperar, conforme se verifica em seguida.
Do Princípio da segurança jurídica e do direito adquirido
17.	Verifica-se que o Princípio da Segurança Jurídica é vetor importante do Direito, que impõe ao magistrado a ponderação de sua incidência no caso concreto, mas sempre em face de outros princípios estruturantes da Administração Pública, como o princípio da legalidade, expresso na Constituição Federal, a partir do qual se estrutura todo o direito público e administrativo.
18.	A apreciação de atos de concessão de aposentadoria pela ilegalidade não infringe o princípio da segurança jurídica. Não há que se falar em direito adquirido antes que o ato complexo esteja definitivamente registrado por este Tribunal, muito menos quando a concessão traz em seu bojo vício insanável, por não haver lei que a suporte.
19.	Em suma, entende-se que não se pode garantir o registro de uma aposentadoria considerada ilegal pelo TCU invocando apenas princípios tais como o da segurança jurídica, boa-fé e razoabilidade, os quais deverão ser sopesados também com o princípio da legalidade.
20.	No caso em apreço, não houve o respectivo registro em razão da constatação de ilegalidade no ato, o que afasta, por si só, a presunção de legitimidade do ato administrativo que lhe concedeu o benefício, não havendo, assim, que se falar em violação da segurança jurídica ou de proteção da confiança.
Da Decadência Administrativa
21.	Esta Corte de Contas, no tocante à decadência, prevista no art. 54 da Lei 9.784/1999, entende que o referido dispositivo legal, ao ser aplicado aos atos de aposentadoria e pensão, conta seu prazo decadencial somente a partir do respectivo registro pelo Tribunal de Contas da União, visto que, em se tratando de ato complexo, só é aperfeiçoado quando de seu registro pelo TCU. Portanto, o prazo decadencial não pode ser contado a partir da concessão administrativa, mas sim a partir do exame pelo TCU. Esse é o teor da Súmula TCU 278/2012, a seguir transcrita:
SÚMULA 278/2012: Os atos de aposentadoria, reforma e pensão têm natureza jurídica de atos complexos, razão pela qual os prazos decadenciais a que se referem o § 2º do art. 260 do Regimento Interno e o art. 54 da Lei nº 9.784/99 começam a fluir a partir do momento em que se aperfeiçoam com a decisão do TCU que os considera legais ou ilegais, respectivamente.
Da rubrica "DIFERENCA INDIVIDUAL L.12998" - PCCS
22.	O PCCS tem origem em decisão judicial que reconheceu o direito dos servidores dos extintos INPS, INAMPS e IAPAS aos reajustes legais, referentes aos meses de fevereiro a outubro de 1988, incidentes sobre a parcela denominada "adiantamento do PCCS", os quais, à época, teriam sido indevidamente suprimidos.
23.	A Lei 8.460/1992 determinou que o PCCS, inicialmente concedido sob a forma de adiantamento, fosse incorporado em definitivo à remuneração ordinária dos servidores, a ser compensado quando do advento de um futuro plano de classificação de cargos e salários. Desta forma, a continuidade do pagamento da vantagem de forma destacada tornou-se irregular por caracterizar pagamento em duplicidade.
24.	Todavia, a Medida Provisória 146/2003 (convertida na Lei 10.855/2004) passou a admitir a continuidade da percepção do PCCS para todos aqueles que tinham a vantagem incluída em sua remuneração em rubrica específica, exceto os ocupantes dos cargos de Supervisor Médico Pericial, Auditor-Fiscal da Previdência Social e Procurador Federal, expressamente excluídos da esfera de incidência da referida lei.
25.	Posteriormente, a Lei 11.355/2006, modificada pela Lei 11.490/2006, determinou que os valores alusivos ao PCCS fossem convertidos em diferença pessoal nominalmente identificada (DPNI) , conforme estabelecido no artigo 2º, § 4º:
Art. 2º Os servidores ocupantes dos cargos referidos no caput do art. 1º desta Lei serão enquadrados na Carreira da Previdência, da Saúde e do Trabalho de acordo com as respectivas atribuições, requisitos de formação profissional e posição relativa nas Tabelas de Correlação, constantes do Anexo II desta Lei.
§ 1º O enquadramento de que trata o caput deste artigo dar-se-á mediante opção irretratável do servidor, a ser formalizada no prazo de 90 (noventa) dias, a contar da vigência da Medida Provisória nº 301, de 29 de junho de 2006, na forma do Termo de Opção constante do Anexo III desta Lei, com efeitos financeiros a partir das datas de implementação das tabelas de vencimento básico referidas no Anexo IV desta Lei. (Vide Lei nº 11.538, de 2007) .
 (...) 
§ 4o Os valores incorporados à remuneração objeto da renúncia a que se refere o § 2o deste artigo que forem pagos aos servidores ativos, aos aposentados e aos pensionistas, por decisão administrativa ou judicial, no mês de fevereiro de 2006, sofrerão redução proporcional à implementação das tabelas de vencimento básico de que trata o art. 7o desta Lei, e os valores excedentes serão convertidos em diferença pessoal nominalmente identificada, de natureza provisória, redutível na proporção acima referida, sujeita apenas ao índice de reajuste aplicável às tabelas de vencimentos dos servidores públicos federais, a título de revisão geral das remunerações e subsídios. (Redação dada pela Lei nº 11.490, de 2007) (grifo acrescido) 
26.	Ou seja, ao definir que a DPNI é "redutível na proporção acima referida", significa dizer que será reduzida à medida que forem implantadas as tabelas previstas no Anexo IV da referida Lei (§ 1º acima descrito) . Dessa forma, a continuidade do pagamento da DPNI só é possível caso haja valor excedente após a total implantação do plano de carreira, conforme prevê o seu art. 2º, § 5º:
§ 5º Concluída a implementação das tabelas, em dezembro de 2011, o valor eventualmente excedente continuará a ser pago como vantagem pessoal nominalmente identificada, sujeita apenas ao índice de reajuste aplicável às tabelas de vencimento dos servidores públicos federais, a título de revisão geral das remunerações e subsídios, respeitado o que dispõem os §§ 3º e 4º deste artigo.
27.	Com a superveniência da Lei 11.784/2008, as tabelas de vencimento foram ajustadas de forma a serem definitivamente implementadas em julho de 2011 (artigo 40 da Lei 11.784/2008) , alterando, portanto os prazos previstos nos § 3º e § 5º do artigo 2º da Lei 11.355/2006 (vide artigo 7º-C, abaixo descrito) :
Art. 7º-A. A partir de 1º de março de 2008, as tabelas de vencimento básico da Carreira da Previdência, da Saúde e do Trabalho serão implementadas, progressivamente, nos meses de março de 2008, fevereiro de 2009, julho de 2010 e julho de 2011, conforme os valores constantes das tabelas de vencimento básico a que se refere o Anexo IV-A desta Lei. (Incluído pela Lei nº 11.784, de 2008) 
Art. 7º-B. No cálculo dos valores dos vencimentos básicos referidos no art. 7º-A desta Lei, foram incorporados os valores correspondentes às parcelas de aumento dos vencimentos básicos, previstos no Anexo IV desta Lei. 
Parágrafo único. Concluída a implementação das tabelas a que se refere o art. 7º-A e o Anexo IV-A desta Lei, em julho de 2011, o valor eventualmente excedente, de que trata o § 4º do art. 2º desta Lei, continuará a ser pago como vantagem pessoal nominalmente identificada, sujeita apenas ao índice de reajuste aplicável às tabelas de vencimento dos servidores públicos federais, a título de revisão geral das remunerações e subsídios, respeitado o que dispõem os §§ 3º e 4º do art. 2º desta Lei. (Incluído pela Lei nº 11.784, de 2008) 
Art. 7º-C. Em função do disposto nos arts. 7º-A e 7º-B desta Lei, os prazos referidos nos §§ 3º e 5º do art. 2º desta Lei [11.355/2006] ficam alterados para julho de 2011. (Incluído pela Lei nº 11.784, de 2008) 
28.	Ressalte-se que tanto o parágrafo único do art. 7º-B quanto o art. 7º-C da referida Lei fazem menção à continuidade do pagamento da DPNI como VPNI somente após a implantação completa das tabelas da Lei 11.355/2006, o que ocorreu em julho de 2011. Ou seja, o valor eventualmente excedente após julho de 2011 seria pago sob a forma de VPNI, não mais sujeito a absorções decorrentes daquela implantação, mas tão somente aos reajustes lineares de remuneração dos servidores públicos.
29.	Aliás, para ingressarem no plano da Lei 11.355/2006, os interessados assinaram o termo de opção previsto no anexo III daquela norma, renunciando à parcela do antigo PCCS limitada à diferença entre os valores de remuneração resultantes do vencimento básico vigente no mês de fevereiro de 2006 e os valores de remuneração resultante do vencimento básico proposto para dezembro de 2011.
30.	Diante desse panorama, o TCU considerou regularizado o pagamento da parcela de PCCS aos optantes da carreira instituída pela Lei 11.355/2006, desde que o seu pagamento estivesse obedecendo aos ditames dessa Lei, ou seja, estivesse sendo reduzido proporcionalmente à implantação das novas tabelas de remuneração até dezembro de 2011 (v. Acórdão 2131/2006-TCU-Plenário, de relatoria do Ministro Benjamin Zymler) .
31.	O servidor, ao assinar o termo de opção previsto na MP 301/2006, posteriormente convertida na Lei 11.355/2006, renunciou à parcela do PCCS limitada à diferença entre os valores de remuneração resultantes do vencimento básico vigente no mês de fevereiro de 2006 e os valores de remuneração resultante do vencimento básico proposto para dezembro de 2011, conforme termo de opção constante do Anexo III dessa Lei, transcrito abaixo:
Termo de opção:
Venho, nos termos da Lei nº    , de    de    de   , em observância ao disposto nos §§ 1º e 2º do art. 2º, optar por integrar a Carreira da Previdência, da Saúde e do Trabalho ou por perceber as vantagens dela decorrentes, conforme o caso, renunciando à parcela de valores incorporados à remuneração por decisão administrativa ou judicial, limitada à diferença entre os valores de remuneração resultantes do vencimento básico vigente no mês de fevereiro de 2006 e os valores de remuneração resultante do vencimento básico proposto para dezembro de 2011, na forma disposta no § 3º do art. 2º da Lei nº    , de    de    de    , referente ao adiantamento pecuniário previsto na Lei nº 7.686, de 2 de dezembro de 1988.
	Declaro estar ciente de que a Administração Pública Federal levará a presente renúncia ao Poder Judiciário, e concordar com os efeitos dela decorrentes.
32.	Note-se que o texto da lei trata de remuneração resultante do vencimento básico (art. 2º, § 3º, da Lei 11.355/2006) . Não se trata de vencimento básico, que é a retribuição pecuniária pelo exercício do cargo público, com valor fixado em lei, nos termos do art. 40 da Lei 8.112/1990. Tampouco de remuneração, que englobaria, além do vencimento do cargo efetivo, todas as demais vantagens pecuniárias permanentes recebidas pelo servidor, nos termos do art. 41 da Lei 8.112/1990. A remuneração resultante do vencimento básico corresponde à soma do vencimento do cargo efetivo, acrescido das gratificações que o tem como base de cálculo.
33.	No caso, compõem a remuneração resultante do vencimento básico: o vencimento do cargo efetivo, a Gratificação de Atividade Executiva - GAE e a Gratificação Adicional por Tempo de Serviço - GATS, linha de raciocínio que tem sido considerada a mais acertada pela Corte de Contas (v. Acórdão 3979/2015-TCU-Primeira Câmara e 3.980/2015-TCU-1ª Câmara, ambos de relatoria do Ministro Bruno Dantas) .
34.	Não compõem a remuneração resultante do vencimento básico: a Gratificação Específica da Seguridade Social e do Trabalho - GESST e a Gratificação de Desempenho de Atividade da Seguridade Social e do Trabalho - GDASST, pois eram calculadas por meio de pontos. Igualmente, não entra nessa composição a vantagem pecuniária individual, da Lei 10.698/2003, cujo valor era fixado em lei.
35.	Posteriormente, a Lei 12.998/2014, no art. 30, transformou a DPNI eventualmente ainda devida em dezembro de 2013 em DI, nos seguintes termos: 
Art. 30. As vantagens previstas no § 5º do art. 3º da Lei nº 10.855, de 1º de abril de 2004, e no § 5º do art. 2º da Lei no 11.355, de 19 de outubro de 2006, ficam transformadas, a partir de 1º de janeiro de 2014, em Diferença Individual, a ser paga nos valores relativos à competência de dezembro de 2013, efetivamente percebidos pelo servidor, e não servirá de base de cálculo de nenhuma vantagem ou gratificação, estando sujeita exclusivamente à atualização decorrente de revisão geral da remuneração dos servidores do Poder Executivo Federal.
36.	Assim, como a Lei 11.355/2006 não foi revogada ou modificada pela Lei 12.998/2014, conclui-se que a parcela de DI, percebida atualmente pelos inativos, por meio da rubrica 82898 "DIFERENCA INDIVIDUAL L.12998", mesmo que não tenha assinado o termo de opção do anexo III da Lei 11.355/2006, somente estará correta se representar o resíduo de DPNI (antigo PCCS) que ainda fosse devido em dezembro de 2011, após os reajustes remuneratórios produzidos pela Lei 11.784/2008. 
37.	Dessa forma, comparando-se as alterações ocorridas na remuneração resultante do vencimento básico entre fevereiro de 2006 e dezembro de 2011 com o valor da parcela de PCCS percebido em fevereiro de 2006, conclui-se que, com a implementação das tabelas da Lei 11.355/2006, alteradas pela Lei 11.784/2008, teria algum resíduo de PCCS/DPNI em dezembro de 2011, suscetível de ser transformado em DI da Lei 12.998/2014, para a Sra. Maria da Guia Henrique Araújo. Este resíduo  (R$ 93,86) , todavia, é bem inferior ao recebido pela interessada, conforme a tabela seguinte:
Tabela 1
	Nome
CPF
	Valor (R$) do PCCS recebido em fev/2006
 (A) 
	Remuneração resultante do vencimento básico em fev/2006
 (VB+GATS+GAE =R$) 
 (B) 
	Remuneração resultante do vencimento básico em dez/2011
 (VB+GATS =R$) 
 (C) 
	Diferença entre C e B
 (C-B=R$) 
 (D) 
	Valor da DPNI/DI que faria jus
 (A-D=R$) 
	Valor da DI (PCCS) recebida em abr/2019

	Maria da Guia Henrique Araújo XXX.728.354-XX
	1.184,25
	389,19+64,41+622,70 =
1.076,30
	1.859,00+307,69 =
2.166,69
	1.090,39
	93,86
	677,21

38.	Cabe, assim, proposta de ilegalidade e recusa de registro do ato de aposentadoria de Maria da Guia Henrique Araújo, sem prejuízo de se determinar ao NEMS/PB que faça o devido ajuste nos proventos da inativa.
CONCLUSÃO 
39.	No tocante à aposentadoria de Jandilene da Silva Messiades, observou-se que o tempo obtido por justificação oficial se refere, na realidade, a tempo insalubre laborado em período anterior à Lei 8.112/1990 e está protegido por decisão judicial transitada em julgado em mandado de segurança. Assim, esse tempo não representa óbice à legalidade do ato.
40.	Quanto à aposentadoria de Maria da Guia Henrique Araújo, verificou-se que o tempo insalubre averbado foi laborado em período anterior à Lei 8.112/1990 e está protegido por decisão judicial transitada em julgado em mandado de segurança. Assim, esse tempo não representa óbice à legalidade do ato. Entretanto, a interessada continua recebendo a rubrica "82898 DIFERENCA INDIVIDUAL L.12998", relativa ao PCCS, cuja absorção não foi devidamente realizada, haja vista que não foi obedecida a metodologia de cálculo determinada na Lei 11.355/2006. Assim, o referido ato deve ser considerado ilegal, com negativa de registro, e com determinação ao órgão de origem para que faça o devido ajuste nos proventos da ex-servidora.
41.	Quanto aos valores indevidos já pagos, propõe-se dispensar a devolução, com fundamento no Enunciado 106 da Súmula da Jurisprudência do TCU.
42.	Por fim, vale destacar que os atos em análise foram disponibilizados ao TCU em 2009, há mais de cinco anos, portanto. Assim, fez-se necessária a instauração do contraditório, segundo o entendimento estabelecido no Acórdão 587/2011-TCU-Plenário, de relatoria do Ministro Valmir Campelo.
PROPOSTA DE ENCAMINHAMENTO
43.	Ante o exposto, e com base nos arts. 71, inciso III, da Constituição Federal, 1º, inciso V, e 39, inciso II, da Lei 8.443/1992 e 260, § 1º, do Regimento Interno do Tribunal de Contas da União, propõe-se:
	a) considerar LEGAIS e conceder o registro dos atos inicial e de alteração de concessão de aposentadoria de Jandilene da Silva Messiades (CPF: XXX.941.574-XX) ;
b) considerar ILEGAL e recusar o registro do ato de alteração de concessão de aposentadoria de aposentadoria de Maria da Guia Henrique Araújo (CPF: XXX.728.354-XX) ;
c) dispensar a devolução dos valores indevidamente recebidos até a data da ciência do acórdão que vier a ser prolatado, com base no Enunciado 106 da Súmula da Jurisprudência do TCU;
d) determinar ao Núcleo Estadual do Ministério da Saúde no Estado da Paraíba - NEMS/PB, com base no art. 45 da Lei 8.443/1992, que:
d.1) faça cessar os pagamentos decorrentes do ato impugnado, reduzindo a parcela "DIFERENCA INDIVIDUAL L.12998" dos proventos de Maria da Guia Henrique Araújo para R$ 93,86, comunicando ao TCU, no prazo de quinze dias, as providências adotadas, nos termos dos arts. 262, caput, do Regimento Interno do TCU e 8º, caput, da Resolução-TCU 206/2007;
d.2) cadastre novos ato de Maria da Guia Henrique Araújo, livre da irregularidade apontada, submetendo-o ao TCU no prazo de trinta dias, nos termos dos arts. 262, § 2º, do Regimento Interno do TCU e 19, § 3º, da Instrução Normativa-TCU 78/2018;
d.3) informe a Maria da Guia Henrique Araújo o teor do acórdão que vier a ser prolatado, encaminhando ao TCU, no prazo de trinta dias, comprovante da data de ciência pela interessada, nos termos do art. 4º, § 3º, da Resolução-TCU 170/2004, alertando-a de que o efeito suspensivo proveniente de eventual interposição de recurso junto ao TCU não a exime da devolução dos valores indevidamente percebidos após a notificação, em caso de não provimento desse recurso."
2.	O Ministério Público junto a esta Corte de Contas manifestou-se pelo sobrestamento dos presentes autos, aduzindo o seguinte:
	"Trata-se da apreciação, para fins de registro, de três atos de concessão de aposentadoria emitidos pelo Núcleo Estadual do Ministério da Saúde no Estado da Paraíba. 
A Secretaria de Fiscalização de Pessoal (Sefip) , em pareceres uniformes às peças 15 e 16, propõe a legalidade dos dois atos emitidos em favor de Jandilene da Silva Messiades e a ilegalidade do ato emitido em favor de Maria da Guia Henrique Araújo.
No entanto, estando os autos neste gabinete para a emissão do parecer, verificou-se que o Supremo Tribunal Federal (STF) , em recente deliberação proferida nos autos do Recurso Extraordinário - RE 636.553/RS, fixou novo entendimento acerca do prazo para a apreciação dos atos sujeitos a registro, com repercussão geral reconhecida, nos seguintes termos: 
Em atenção aos princípios da segurança jurídica e da confiança legítima, os Tribunais de Contas estão sujeitos ao prazo de 5 anos para o julgamento da legalidade do ato de concessão inicial de aposentadoria, reforma ou pensão, a contar da chegada do processo à respectiva Corte de Contas.
Dessa forma, tendo em vista que os atos em análise ingressaram neste Tribunal há mais de 5 anos e que a deliberação proferida nos autos do RE 636.553/RS ainda poderá ser objeto de reforma ou modulação, este membro do Ministério Público de Contas propõe que os presentes autos sejam sobrestados até que a decisão do STF acerca da matéria se torne definitiva."
É o Relatório.

8.1. José Ramos da Silva (8109/OAB-PB) e outros, representando Maria da Guia Henrique Araújo.

Procurador Sergio Ricardo Costa Caribé.

APOSENTADORIA. ATOS INICIAL E DE ALTERAÇÃO. COMPENSAÇÃO INCORRETA DA PARCELA "ADIANTAMENTO PECUNIÁRIO" (LEI 7.686/1988 - PCCS), OCASIONANDO PAGAMENTOS INDEVIDOS A MAIOR. INOBSERVÂNCIA DAS LEIS 11.355/2006 E 11.784/2008 SUPERVENIENTES À DECISÃO JUDICIAL. DETERMINAÇÃO PARA ABSORÇÃO E EVENTUAL SUPRESSÃO DA VANTAGEM. INOCORRÊNCIA DA DECADÊNCIA ADMINISTRATIVA. SÚMULA 278 DO TCU. AUSÊNCIA DE VIOLAÇÃO DA COISA JULGADA E DO PRINCÍPIO DA SEGURANÇA JURÍDICA. NEGATIVA DE REGISTRO A UM DOS ATOS. LEGALIDADE DOS DEMAIS. DETERMINAÇÕES.

APOSENTADORIA (APOS)

Secretaria de Fiscalização de Pessoal (SEFIP).

Em julgamento, atos inicial e de alterações de aposentadoria emitidos no âmbito do Núcleo Estadual do Ministério da Saúde no Estado da Paraíba em favor das Sras. Jandilene da Silva Messiades e Maria da Guia Henrique Araújo, ambas ex-ocupantes do cargo de auxiliar de enfermagem.
2.	A Secretaria de Fiscalização de Pessoal - Sefip realizou diligências e, diante do que restou apurado, determinou que se fizesse a notificação da Sra. Maria da Guia Henrique Araújo, para que pudesse exercer o direito ao contraditório e à ampla defesa acerca da seguinte irregularidade:
"Interessada: Maria da Guia Henrique Araújo (CPF: 048.728.354-68) 
Inconsistência: Recebimento da rubrica PCCS, transformada em DPNI sem ter sido absorvida pelos aumentos remuneratórios advindos da nova estrutura remuneratória da Lei 11.355/2006, alterada pela Lei 11.490/2007 (e posteriores) , e que depois resultou na parcela Diferença Individual (R$ 677,21) , configurando aplicação indevida do art. 30 da Lei 12.998/2014 (Acórdão 4775/2016-TCU-Primeira Câmara, entre outros) .Interessada: Marilda Figueiredo de Paiva (CPF: 645.317.244-53) "
3.	A interessada Maria da Guia Henrique Araújo ofereceu resposta e apresentou os documentos que entendeu suficientes para a sua defesa (peça 9) .
4.	Ao analisar a defesa e toda a documentação oferecida, a unidade técnica, em pareceres uniformes, registrou que a Sra. Jandilene da Silva Messiades teve os seus proventos regularizados, e manifestou-se pela ilegalidade do ato de alteração de aposentadoria emitido em favor da Sra. Maria da Guia Henrique Araújo, em virtude do pagamento indevido de rubrica judicial referente ao PCCS, a qual deveria ter sido absorvida nos termos da Lei 11.355/2006.
5.	O Ministério Público junto a esta Corte de Contas opinou pelo sobrestamento do feito, invocando recente deliberação proferida pelo Supremo Tribunal Federal nos autos do Recurso Extraordinário - RE 636.553/RS, que fixou novo entendimento acerca do prazo para a apreciação dos atos sujeitos a registro, com repercussão geral reconhecida, nos seguintes termos: 
"Em atenção aos princípios da segurança jurídica e da confiança legítima, os Tribunais de Contas estão sujeitos ao prazo de 5 anos para o julgamento da legalidade do ato de concessão inicial de aposentadoria, reforma ou pensão, a contar da chegada do processo à respectiva Corte de Contas."
6.	Inicialmente, entendo que deve ser afastada a preliminar suscitada pelo órgão ministerial.
7.	A decisão proferida pelo STF no RE 636.553/RS, recentemente publicada, pode, como admite o próprio parquet, ser objeto de reforma ou - quando menos - algum tipo de modulação. Nessas circunstâncias, considero um tanto precipitado tentar deduzir desde logo seus exatos contornos, mormente no que tange àqueles atos já em tramitação nesta Casa quando da virada jurisprudencial ora sinalizada. Aliás, é importante assinalar que, nos casos aqui tratados, o transcurso do quinquênio se deu em grande medida pela necessidade de obtenção de esclarecimentos adicionais junto ao órgão de origem e, na sequência, de realização da prévia oitiva de uma das interessadas; tudo, vale dizer, feito em absoluta conformidade com a vetusta e sólida jurisprudência da Corte Constitucional manifestada até então.
8.	No mais, da análise dos elementos constantes dos autos, entendo estar correta a proposta da unidade técnica no tocante à ilegalidade do ato emitido em favor da Sra. Maria da Guia Henrique Araújo, ora submetido a julgamento.
9.	A celeuma em torno do pagamento indevido da rubrica judicial referente ao PCCS, constante do ato de alteração de aposentadoria da referida interessada, teve origem em decisões judiciais que reconheceram aos servidores dos extintos INPS, INAMPS e IAPAS direito aos reajustes legais, referentes aos meses de fevereiro a outubro de 1988, incidentes sobre a parcela denominada "adiantamento do PCCS", os quais, à época, teriam sido indevidamente suprimidos pela Administração Pública.
10.	Ocorre que, em setembro de 1992, por força da Lei 8.460/1992, o PCCS - concebido como antecipação pecuniária compensável de um futuro plano de classificação de cargos e salários - foi expressamente incorporado à remuneração regular de seus beneficiários. A partir daí, a manutenção nos contracheques de rubrica específica alusiva à vantagem não mais se sustentava, por caracterizar pagamento em duplicidade.
11.	Nada obstante, por meio da Medida Provisória 146/2003, convertida na Lei 10.855/2004, o Poder Executivo, buscando "resolver definitivamente uma pendência existente entre os servidores e o INSS, tanto na esfera administrativa, quanto judicial" (cf. Exposição de Motivos Interministerial 00377/2003/MP/MPS) , regularizou a situação daqueles que, no âmbito da autarquia, ainda tinham a parcela incluída - mesmo que indevidamente - em sua remuneração.
12.	Cerca de dois anos depois, por meio da MP 301/2006 (convertida na Lei 11.355/2006, posteriormente alterada pelas Leis 11.490/2007 e 11.784/2008) , que criou a carreira da previdência, da saúde e do trabalho, idêntico tratamento foi dispensado aos servidores do Ministério da Saúde.
13.	Como se vê, ao tempo da edição da MP 301/2006, o pagamento destacado do PCCS não mais representava o cumprimento de "ordem judicial". O que antes era tratado como vantagem claramente irregular passou a ser entendido como bis in idem, por ter sido integrada, em 2004, já sob o regime estatutário, à remuneração ordinária dos beneficiários.
14.	Com efeito, o adiantamento pecuniário, em sua origem (década de 1980) , nada mais era do que a antecipação parcial dos ganhos financeiros previstos para um futuro plano de classificação de cargos e salários (PCCS) , ou plano de carreira, reivindicado à época pelos servidores da saúde e da seguridade. Por óbvio, uma vez implementado esse plano (cf. Lei 8.460/1992 e outras que se lhe seguiram) , contemplando nova estrutura remuneratória, o adiantamento, por sua própria natureza, perdia sua razão de ser.
15.	De toda sorte, as disposições da Lei 11.355/2006, longe de pretenderem a pura e simples extinção da parcela, objetivaram, ao contrário, regularizar seu pagamento - então realizado sem nenhum suporte jurídico idôneo -, evitando, com isso, a redução abrupta dos rendimentos dos favorecidos.
16.	Sem embargo, mesmo que a vantagem efetivamente estivesse amparada por alguma ordem judicial, a disciplina da Lei 11.355/2006 em nada restaria destoante do entendimento assente no Supremo Tribunal Federal:
"É firme a jurisprudência do STF no sentido de que a garantia do direito adquirido não impede a modificação para o futuro do regime de vencimentos do servidor público. Assim, e desde que não implique diminuição no quantum percebido pelo servidor, é perfeitamente possível a modificação no critério de cálculo de sua remuneração." (RE 241.884/ES, Relator Ministro Sepúlveda Pertence, DJ de 12/9/2003.) 
"CONSTITUCIONAL. PROCESSUAL CIVIL. SENTENÇA AFIRMANDO DIREITO À DIFERENÇA DE PERCENTUAL REMUNERATÓRIO, INCLUSIVE PARA O FUTURO. RELAÇÃO JURÍDICA DE TRATO CONTINUADO. EFICÁCIA TEMPORAL. CLÁUSULA REBUS SIC STANTIBUS. SUPERVENIENTE INCORPORAÇÃO DEFINITIVA NOS VENCIMENTOS POR FORÇA DE DISSÍDIO COLETIVO. EXAURIMENTO DA EFICÁCIA DA SENTENÇA.
1. A força vinculativa das sentenças sobre relações jurídicas de trato continuado atua rebus sic stantibus: sua eficácia permanece enquanto se mantiverem inalterados os pressupostos fáticos e jurídicos adotados para o juízo de certeza estabelecido pelo provimento sentencial. A superveniente alteração de qualquer desses pressupostos (a) determina a imediata cessação da eficácia executiva do julgado, independentemente de ação rescisória ou, salvo em estritas hipóteses previstas em lei, de ação revisional, razão pela qual (b) a matéria pode ser alegada como matéria de defesa em impugnação ou em embargos do executado.
2. Afirma-se, nessa linha de entendimento, que a sentença que reconhece ao trabalhador ou servidor o direito a determinado percentual de acréscimo remuneratório deixa de ter eficácia a partir da superveniente incorporação definitiva do referido percentual nos seus ganhos.
3. Recurso extraordinário improvido" (RE 596.663-RJ; DJE 232, de 25/11/2014. Ênfase acrescentada) .
17.	Essa última decisão da Suprema Corte, diga-se de passagem, foi proferida em regime de repercussão geral.
18.	Observe-se que, na letra da lei, a opção pela nova carreira implicaria "renúncia às parcelas de valores incorporados à remuneração por decisão administrativa ou judicial, referentes ao adiantamento pecuniário de que trata o art. 8º da Lei nº 7.686, de 2 de dezembro de 1988" (art. 2º, § 2º, da Lei 11.355) , renúncia essa "limitada à diferença entre os valores de remuneração resultantes do vencimento básico vigente no mês de fevereiro de 2006 e os valores de remuneração resultantes do vencimento básico fixado para dezembro de 2011" (§ 3º do mesmo artigo - grifou-se) . 
19.	Ainda segundo a lei, durante o processo, o PCCS seria convertido em diferença pessoal nominalmente identificada (DPNI) , "de natureza provisória" (art. 2º, § 4º) , redutível na proporção da implementação das novas tabelas de vencimento, a ser concluída em dezembro de 2011.
20.	Confira-se a exata dicção do dispositivo:
"Art. 2º Os servidores ocupantes dos cargos referidos no caput do art. 1º desta Lei serão enquadrados na Carreira da Previdência, da Saúde e do Trabalho de acordo com as respectivas atribuições, requisitos de formação profissional e posição relativa nas Tabelas de Correlação, constantes do Anexo II desta Lei.
§ 1º O enquadramento de que trata o caput deste artigo dar-se-á mediante opção irretratável do servidor, a ser formalizada no prazo de 90 (noventa) dias, a contar da vigência da Medida Provisória nº 301, de 29 de junho de 2006, na forma do Termo de Opção constante do Anexo III desta Lei, com efeitos financeiros a partir das datas de implementação das tabelas de vencimento básico referidas no Anexo IV desta Lei.
§ 2º A opção pela Carreira da Previdência, da Saúde e do Trabalho implica renúncia às parcelas de valores incorporados à remuneração por decisão administrativa ou judicial, referentes ao adiantamento pecuniário de que trata o art. 8º da Lei nº 7.686, de 2 de dezembro de 1988, que vencerem após o início dos efeitos financeiros referidos no § 1º deste artigo.
§ 3º A renúncia de que trata o § 2º deste artigo fica limitada à diferença entre os valores de remuneração resultantes do vencimento básico vigente no mês de fevereiro de 2006 e os valores de remuneração resultantes do vencimento básico fixado para dezembro de 2011, conforme disposto no Anexo IV desta Lei.
§ 4º Os valores incorporados à remuneração, objeto da renúncia a que se refere o § 2º deste artigo, que forem pagos aos servidores ativos, aos aposentados e aos pensionistas, por decisão administrativa ou judicial, no mês de fevereiro de 2006, sofrerão redução proporcional à implementação das tabelas de vencimento básico de que trata o art. 7º desta Lei.
§ 5º Concluída a implementação das tabelas, em dezembro de 2011, o valor eventualmente excedente continuará a ser pago como vantagem pessoal nominalmente identificada, sujeita apenas ao índice de reajuste aplicável às tabelas de vencimento dos servidores públicos federais, a título de revisão geral das remunerações e subsídios, respeitado o que dispõem os §§ 3º e 4º deste artigo.
§ 6º O enquadramento na Carreira da Previdência, da Saúde e do Trabalho não poderá ensejar redução da remuneração percebida pelo servidor.
§ 7º Para fins de apuração do valor excedente referido nos §§ 4º e 5º deste artigo, a parcela que vinha sendo paga em cada período de implementação das tabelas constantes do Anexo IV desta Lei, sujeita à redução proporcional, não será considerada no demonstrativo da remuneração recebida no mês anterior ao da aplicação."
21.	Consoante inequivocamente estabeleceu a norma de regência, o limite da absorção não era o percentual original do PCCS (47,11%) , como querem os inativos, mas a diferença entre os valores de remuneração verificados em dois momentos - fevereiro de 2006 e dezembro de 2011 (cf. o § 3º acima reproduzido) . Em outras palavras, a lei nada mais fez do que assegurar expressamente a irredutibilidade de vencimentos e proventos - ainda que impactados pela adição de parcelas irregulares - na transição entre as duas estruturas remuneratórias.
22.	Mais tarde, a Lei 12.998/2014 transformou em diferença individual permanente (DI) eventual resíduo de DPNI remanescente em dezembro/2013.
23.	No caso concreto, como bem demonstrou a Sefip, a rubrica derivada do PCCS ("DECISAO JUDICIAL TRANS JUG APO") não foi corretamente reduzida com a implantação das tabelas de vencimento básico constantes do anexo IV da Lei 11.355/2006 (alterado pelo anexo IV-A, incluído pela Lei 11.784/2008) , contrariando a expressa disposição do art. 2º, §§ 2º, 3º e 4º, da lei, impondo-se, em consequência, o julgamento pela ilegalidade do ato de interesse da Sra. Maria da Guia Henrique Araújo.
24.	Por fim, melhor sorte não assiste à aludida interessada no tocante à ocorrência da decadência administrativa e da violação do princípio da segurança jurídica.
25.	Com efeito, sobre a decadência do direito da administração de rever os seus próprios atos e o exercício do controle externo por esta Corte de Contas, a questão já se encontra sumulada no âmbito deste Tribunal, nos seguintes termos: 
"SÚMULA 278: Os atos de aposentadoria, reforma e pensão têm natureza jurídica de atos complexos, razão pela qual os prazos decadenciais a que se referem o § 2º do art. 260 do Regimento Interno e o art. 54 da Lei nº 9.784/99 começam a fluir a partir do momento em que se aperfeiçoam com a decisão do TCU que os considera legais ou ilegais, respectivamente"  (grifos acrescidos) .
26.	Também em virtude da natureza complexa do ato de aposentadoria a que antes se aludiu, não há que se falar em violação do princípio da segurança jurídica ou da proteção da confiança, dada a precariedade do ato emitido em favor da interessada até que haja o efetivo julgamento e consequente registro por parte deste Tribunal.
	Ante o exposto, VOTO por que o Tribunal adote a deliberação que ora submeto a este Colegiado.
TCU, Sala das Sessões Ministro Luciano Brandão Alves de Souza, em 23 de junho de 2020.
BENJAMIN ZYMLER 
Relator